臺灣臺北地方法院民事判決　　　　　　　 99年度建字第128號
原　　　告　黃偉雄
訴訟代理人　黃文崇律師
　　　　　　呂榮海律師
上　一　人
複　代理人　許如瑩
被　　　告　永慶營造股份有限公司
法定代理人　劉莊金花
訴訟代理人　王宗鄰
被　　　告　新北市立鶯歌陶瓷博物館
法定代理人　游冉琪
訴訟代理人　李書孝律師
　　　　　　彭建寧律師
　　　　　　彭惠筠律師
上列當事人間請求給付工程款等事件，經臺灣板橋地方法院以98
年度建字第113號裁定移送前來，本院於中華民國100年2 月15日
言詞辯論終結，判決如下：
    主      文
原告之訴及其假執行之聲請均駁回。
訴訟費用由原告負擔。
    事實及理由
一原告主張：
(一)被告永慶營造股份有限公司（下稱永慶營造公司）於民國94年
  8月4日，與被告新北市立鶯歌陶瓷博物館（原名：台北縣立鶯
  歌陶瓷博物館，下稱鶯歌陶博館）簽訂「陶藝之森陶瓷公園土
  建及硬體景觀工程契約書」，將系爭工程以總價新台幣（下同
  ）2億729萬3448元委由永慶營造公司承攬施作，系爭工程已於
  96年12月20日完工，97年30月11日完成初驗，鶯歌陶博館尚欠
  永慶營造公司工程款442 萬8169元、保留款1035萬9292元，另
  應依工程契約、中央機關已訂約工程因應國內營建物價變動之
  物價調整處理原則、民法第227條之2規定給付物價調整款2391
  萬6496元。嗣永慶營造公司於97年4 月28日與原告簽訂借款協
  議書，向原告借款8千萬元，清償期97年6月28日，並將系爭工
  程上開債權於借款本金利息額度內讓與原告，委由原告代為收
  取，惟永慶營造公司未依約清償債務，爰先位聲明部分請求確
  認原告對鶯歌陶博館上開債權存在，依工程契約、中央機關已
  訂約工程因應國內營建物價變動之物價調整處理原則、民法第
  227條之2規定及債權讓與、代為收取之法律關係，請求鶯歌陶
  博館給付3870萬3957元。若認為原告與永慶營造公司間不成立
  債權讓與、代為收取之法律關係，永慶營造公司為擔保上開借
  款，於97年4 月間與原告簽訂權利質權設定契約書，將對鶯歌
  陶博館上開債權設定權利質權予原告，則備位聲明部分請求確
  認永慶營造公司對鶯歌陶博館上開債權存在，確認原告對鶯歌
  陶博館就上開債權有權利質權存在，並依民法第905條第2項規
  定行使權利質權，請求鶯歌陶博館給付3870萬3957元。
(二)聲明：
1.先位聲明：
(1)確認原告對鶯歌陶博館有應收工程款442萬8169元、保留款103
  5萬9292元、物價調整款2391萬6496元債權存在。
(2)鶯歌陶博館應給付原告3870萬3957元，及自起訴狀繕本送達翌
  日起至清償日止，按年息5%計算之利息。
(3)給付部分願供擔保，請准宣告假執行。
2.備位聲明：
(1)確認永慶營造公司對鶯歌陶博館有工程款442 萬8169元、保留
  款1035萬9292元、物調款2391萬6496元債權存在。
(2)確認原告對鶯歌陶博館就上開債權有權利質權存在。
(3)鶯歌陶博館應給付原告3870萬3957元，及自起訴狀繕本送達翌
  日起至清償日止，按年息5%計算之利息。
(4)給付部分願供擔保，請准宣告假執行。
二被告鶯歌陶博館則以：永慶營造公司雖向伊承攬系爭工程，惟
  永慶營造公司於系爭工程初驗通過後，經辦理正式驗收，因缺
  失未改正致驗收未通過，並於97年10月間辦理停業登記無法繼
  續履約，伊於98年7 月30日終止契約，經臺灣省建築師公會鑑
  定系爭工程價值2億489萬6085元，系爭工程已估驗計價2億718
  萬5843元，前述工程款及保留款於扣減超額估驗款217 萬5270
  元，扣抵損害賠償及懲罰性違約金計7226萬2825元，永慶營造
  公司尚應給付伊6419萬3291元。至系爭工程契約並無物價調整
  處理之約定，原告援引行政院公共工程委員會90年9月12日（9
  0）工程企字第90035319 號函作為系爭工程契約物價調整之依
  據，顯屬無據。又永慶營造公司未依民法第227條之2規定訴請
  伊給付系爭工程物價調整款，伊與永慶營造公司間並無所謂物
  價調整款債權，永慶營造公司對伊並無前述債權存在，原告與
  永慶營造公司間工程款債權移轉或質權之設定，應屬不成立或
  不生效力。另伊否認原告與永慶營造公司間之借款及權利質權
  契約，永慶營造公司與原告間債權讓與違反系爭工程契約第19
  條第6 項債權不得讓與約定，且原告與永慶營造公司並未於實
  際債權發生時通知伊，依民法第294條第1項規定，該債權讓與
  不生效力等語，資為抗辯。並聲明：原告之訴駁回，及陳明如
  受不利之判決，願供擔保請准予免假執行。
三被告永慶營造公司則以：伊向鶯歌陶博館承攬系爭工程，鶯歌
  陶博館積欠伊工程款442 萬8169元、保留款1035萬9292元、物
  價調整款2391萬6496元。且伊向永慶營造公司借款8 千萬元，
  亦將上開債權讓與原告及設定1 千萬元權利質權予原告云云，
  資為抗辯。並聲明：駁回原告之訴。
四兩造不爭執之事實：
(一)鶯歌陶博館於94年8月4日與永慶營造公司簽訂系爭工程契約，
  將系爭工程委由永慶公司承攬施作，契約總價2億729萬3448元
  ，系爭工程已於96年12月20日完工，並於97年3 月11日完成初
  驗，有工程契約書及初驗複驗驗收紀錄在卷可稽（見本院卷第
  29至52、55頁）。
(二)鶯歌陶博館就系爭工程已給付永慶營造公司工程款1億9682萬6
  552元，有估驗計價單在卷足憑（見本院卷第62頁）。
五兩造之爭點：
  本件兩造爭執之爭點，在於永慶營造公司得否將系爭工程契約
  相關權利讓與他人或設定權利質權？本件訴訟有無確認利益？
  原告與永慶營造公司間消費借貸關係是否存在？鶯歌陶博館是
  否積欠永慶公司工程款債權442 萬8169元、保留款1035萬9292
  元、物調款2391萬6496元？原告得否請求鶯歌陶博館給付 870
  萬3957元？鶯歌陶博館抗辯永慶營造公司應扣減217 萬5270元
  、扣抵損害賠償及違約金7226萬2825元部分，是否有據？
(一)有關債權讓與及確認利益部分：
1.按債權人得將債權讓與於第三人。但依當事人之特約，不得讓
  與者，不在此限；前項第2 款不得讓與之特約，不得以之對抗
  善意第三人。民法第294條第1項第2款、第2項定有明文。
2.查依永慶營造公司與鶯歌陶博館簽訂工程契約第19條第6 款約
  定，永慶營造公司不得將契約之部分或全部轉讓與他人。但因
  公司合併、銀行或保險公司履行連帶保證、銀行因權利質權而
  生之債權或其他類似情形致有轉讓必要，經鶯歌陶博館書面同
  意者，不在此限。有工程契約在卷足憑（見本院卷第50頁）。
  本件原告主張永慶營造公司將系爭工程之工程款442 萬8169元
  、保留款1035萬9292元、物價調整款2391萬6496元債權讓與原
  告云云，姑不論永慶營造公司對鶯歌陶博館上開債權是否存在
  ，然審酌原告執有永慶營造公司與鶯歌陶博館間工程契約，對
  於上開約定自不得諉為不知，顯非善意第三人，且上開債權讓
  與未經鶯歌陶博館之書面同意，堪認永慶營造公司將對鶯歌陶
  博館上開債權讓與原告，對鶯歌陶博館自不生效力。
3.次按確認法律關係之訴，非原告有即受確認判決之法律上利益
  者，不得提起之。民事訴訟法第247條第1項前段定有明文。另
  按確認之訴非原告有即受確認判決之法律上利益者，不得提起
  ；所謂即受確認判決之法律上利益，係指法律關係之存否不明
  確，原告主觀上認其在法律上之地位有不安之狀態存在，且此
  種不安之狀態，能以確認判決將之除去者而言，若縱經法院判
  決確認，亦不能除去其不安之狀態者，即難認有受確認判決之
  法律上利益，有最高法院著有52年台上字第1240號判例可資參
  照。
4.次查，永慶營造公司不得將系爭工程契約相關權利讓與原告，
  原告主張永慶營造公司將對鶯歌陶博館上開債權讓與原告，對
  鶯歌陶博館不生效力，已如前述。則原告請求確認其對鶯歌陶
  博館有應收工程款442 萬8169元、保留款1035萬9292元、物價
  調整款2391萬6496元債權存在，即無受確認判決之法律上利益
  。則原告依工程契約、中央機關已訂約工程因應國內營建物價
  變動之物價調整處理原則、民法第227條之2規定及債權讓與、
  代為收取之法律關係，請求鶯歌陶博館給付3870萬3957元部分
  ，亦屬無據。
(二)有關權利質權、原告與永慶營造公司間消費借貸關係及確認利
  益部分：
1.再按稱權利質權者，謂以可讓與之債權或其他權利為標的物之
  質權。權利質權之設定，除依本節規定外，並應依關於其權利
  讓與之規定為之。民法第900條、第902條分別定有明文。查永
  慶營造公司不得將系爭工程契約相關權利讓與原告，系爭工程
  契約有禁止轉讓之約定，原告並非善意第三人，亦如前述，則
  永慶營造公司基於系爭工程契約對於鶯歌陶博館之相關權利，
  依前開說明，不得設定權利質權，故原告主張永慶營造公司將
  對鶯歌陶博館前開債權設定權利質權予原告云云，仍不足取。
2.末按稱消費借貸者，謂當事人一方移轉金錢或其他代替物之所
  有權於他方，而約定他方以種類、品質、數量相同之物返還之
  契約。當事人之一方對他方負金錢或其他代替物之給付義務而
  約定以之作為消費借貸之標的者，亦成立消費借貸。民法第47
  4條定有明文。再按，民法第474條所規定之消費借貸，係指當
  事人一方移轉金錢或其他代替物之所有權於他方，而約定他方
  以種類、品質、數量相同之物返還之契約；則金錢消費借貸契
  約之成立，除必須有金錢之交付外，尚須有借貸意思表示之合
  意，始足當之（最高法院81年度台上字第2372號判決可資參照
  ）。
3.查依原告提出之借款協議書，記載永慶營造公司於97年4 月28
  日，向永慶營造公司借款8千萬元，清償期97年6月28日止，且
  上開借款契約書係由訴外人林錦美代理永慶營造公司所簽訂，
  該借款協議書並未附有永慶營造公司出具之委任書狀，有借款
  協議書在卷可稽（見臺灣板橋地方法院98年度建字第113 號卷
  第15至18頁），是依上開借款協議書並無法證明林錦美有代理
  永慶營造公司簽約之權限。至原告另主張上開借款協議書經臺
  灣板橋地方法院所屬民間公證人詹孟龍公證，必有委任書云云
  ，但原告未提出任何證據以實其說，亦不足取。則依原告提出
  之借款協議書，並無法證明原告與永慶營造公司間有8 千萬元
  之借貸合意。
4.次查，原告雖提出現金保管條一紙及收據二紙，以證明原告有
  交付永慶營造公司借款。惟上開現金保管條記載劉特俊收到14
  28萬元，保管期間絕不擅自動用保管款項，劉特俊名下動產及
  不動產均由託管人全權處理，立據人劉特俊，日期96年12月28
  日，有現金保管條在卷足憑（見本院卷第211 頁），雖劉特俊
  為永慶營造公司之總經理，有公司變更登記表在卷（見本院卷
  第12頁），惟上開現金保管條係劉特俊基於個人名義所出具，
  所記載收受款項日期與永慶營造公司與原告簽訂借款協議書之
  借款日期97年4 月28日，並不相符。另上開二紙收據係記載立
  據人劉特俊收到1372萬元、600萬元，日期97年2月29日、97年
  3 月31日，惟上開二紙收據亦係劉特俊基於個人名義所出具，
  並無任何有關永慶營造公司之記載；上開二紙收據所記載收受
  款項日期，亦與原告主張永慶營造公司於97年4月間向其借款8
  千萬元之日期、數額均不相符。是上開現金保管條及收據均不
  足以證明原告與永慶營造公司間有8 千萬元之借貸合意及借款
  交付。此外，原告並未提出其他證據，以證明其與永慶營造公
  司間有8 千萬元消費借貸關係存在之事實。故原告主張永慶營
  造公司向其借款8 千萬元云云，尚不足取。則原告與永慶營造
  公司間並無8 千萬元消費借貸關係存在，原告主張永慶營造公
  司為擔保上開8 千萬元借款債權，另與原告簽訂權利質權設定
  契約書，其就永慶營造公司對鶯歌陶博館上開債權有權利質權
  云云，因原告所主張權利質權所擔保之債權即原告與永慶營造
  公司間8 千萬元消費借貸關係並不存在，其亦不得行使所主張
  之權利質權。
5.綜上，永慶營造公司不得將系爭工程契約相關權利讓與原告，
  原告與永慶營造公司間亦無8 千萬元消費借貸關係存在，復如
  前述。故原告請求確認永慶營造公司對鶯歌陶博館有工程款44
  2 萬8169元、保留款1035萬9292元、物價調整款2391萬6496元
  債權存在，和確認原告對鶯歌陶博館就上開債權有權利質權存
  在云云，亦無受確認判決之法律上利益，原告依民法第905 條
  第2項規定請求鶯歌陶博館給付3870萬3957元，更屬無據。
(三)本件依前開論述已駁回原告之訴，則鶯歌陶博館是否積欠永慶
  公司工程款債權442 萬8169元、保留款1035萬9292元、物價調
  整款2391萬6496元，以及鶯歌陶博館抗辯永慶營造公司應扣減
  217 萬5270元、扣抵損害賠償及違約金7226萬2825元部分，均
  毋庸再予審酌。
六從而，原告先位聲明部分，請求確認原告對鶯歌陶博館有應收
  工程款442 萬8169元、保留款1035萬9292元、物價調整款2391
  萬6496元債權存在，並依工程契約、中央機關已訂約工程因應
  國內營建物價變動之物價調整處理原則、民法第227條之2規定
  及債權讓與、代為收取之法律關係，請求鶯歌陶博館給付3870
  萬3957元，及自起訴狀繕本送達翌日起至清償日止，按年息5%
  計算之利息；備位聲明部分，請求確認永慶營造公司對鶯歌陶
  博館有工程款442 萬8169元、保留款1035萬9292元、物價調整
  款2391萬6496元債權存在，確認原告對鶯歌陶博館就上開債權
  有權利質權存在，且依民法第905條第2項規定，請求鶯歌陶博
  館給付3870萬3957元，及自起訴狀繕本送達翌日起至清償日止
  ，按年息5%計算之利息；均為無理由，應予駁回。
七本件事證已臻明確，原告主張鶯歌陶博館積欠永慶營造公司工
  程款債權442萬8169元、保留款1035萬9292元、物調款2391萬6
  496元，和鶯歌陶博館抗辯系爭工程應扣減217萬5270元，扣抵
  損害賠償及違約金7226萬2825元等兩造其餘攻擊防禦方法，經
  核與勝負之判斷不生影響，爰不予逐一論酌，附此敘明。
八又原告之訴既經駁回，其假執行之聲請，因訴之駁回而失所附
  麗，不應准許。
九訴訟費用負擔之依據：民事訴訟法第78條。
中    華    民    國   100    年    3     月     1    日
                  民事第六庭法  官  姜悌文
以上為正本係照原本作成
如對本判決上訴，須於判決送達後20日內向本院提出上訴狀。如
委任律師提起上訴者，應一併繳納上訴審裁判費。
中    華    民    國   100    年    3     月     1    日
                            書記官  羅振仁